臺灣高等法院民事判決
109年度訴易字第118號
原      告  黃成安  
被      告  黃偉宸  
上列當事人間請求侵權行為損害賠償事件，經本院刑事庭裁定移
送前來（109 年度附民字第254 號），本院於民國110 年4 月21
日言詞辯論終結，判決如下：
    主  文
被告應給付原告新臺幣壹拾萬元，及自民國一百零九年六月二十
四日起至清償日止，按週年利率百分之五計算之利息。
訴訟費用由被告負擔。
    事實及理由
一、原告主張：被告（綽號「鴨子」）於民國107 年5 月9 日前
    某時，加入以詐術為手段，具有持續性、牟利性、有結構性
    之詐欺集團，擔任「收水」人員，負責向「車手」收取詐得
    款項，再轉交詐欺集團其他成員。先由該詐欺集團不詳成員
    ，於107 年5 月9 日上午11時許，冒用伊之友人「陳文生」
    致電與伊，佯稱因故亟需款項周轉，致伊陷於錯誤，依指示
    於同日下午1 時16分許，匯款新臺幣（下同）20萬元至訴外
    人「周冠宇」申設之彰化商業銀行士林分行帳戶（該帳戶為
    人頭帳戶，帳號000-00000000000000號，下稱系爭帳戶），
    訴外人董鈺龍受被告所邀擔任「車手」，依被告指示，於同
    月9 、10日至自動櫃員機，持被告交付之系爭帳戶提款卡，
    陸續提領詐得贓款3 萬元、3 萬元、3 萬元、2 萬0,005 元
    、2 萬0,005 元、2 萬0,005 元、2 萬0,005 元、2 萬0,00
    5 元、1 萬0,005 元後，再以電話聯繫被告，相約於同月10
    日凌晨0 時30分許，由不知情之被告友人林凱隆駕駛車號00
    00-00 號自用小客車，偕同友人柯智忠搭載被告，前往臺北
    市大安區臥龍街之國立臺北教育大學（下稱北教大）側門外
    ，董鈺龍依約上車，將領得款項全數繳交坐於後座之被告，
    再由被告轉交該詐欺集團不詳成員，被告不法侵害伊之財產
    20萬元，又因董鈺龍於本案案發後，賠償伊10萬元，爰依民
    法第184 條第1 項前段侵權行為法律關係，就剩餘損害10萬
    元，及自刑事附帶民事訴訟起訴狀繕本送達翌日起算法定遲
    延利息為請求，並聲明：如主文所示。
二、被告抗辯略以：伊從事當舖業，董鈺龍是朋友介紹之客人，
    伊雖有坐林凱隆的車至北教大側門找董鈺龍，然董鈺龍係要
    拿土地權狀、土地稅單請伊確認其可以借多少錢，伊看完土
    地稅單後有拍照，伊未指示董鈺龍提領款項，董鈺龍亦未上
    車拿錢給伊等語，並聲明：原告之訴駁回。
三、原告主張被告為詐欺集團成員，有共同侵害伊財產權行為，
    然為被告所否認，且以前詞置辯，茲就本件爭點及本院判斷
    分論如下：
（一）原告遭詐欺集團成員假冒友人「陳文生」來電，詐稱亟須
      借款，致伊陷於錯誤，依指示匯入20萬元至系爭帳戶，嗣
      董鈺龍擔任車手，於附表所示之時間、地點提領一空等事
      實，有證人董鈺龍於本件刑事案件中警詢、偵查、臺灣臺
      北地方法院〈下稱臺北地院〉刑事庭及本院刑事庭審理時證
      述明確（見臺灣臺北地方檢察署〈下稱臺北地檢署〉107 年
      度偵字第15603 號卷〈下稱15603 號偵字卷〉第9 至12、80
      至81頁、107 年度偵字第24312 號卷〈下稱24312 號偵字
      卷〉第5 至7 頁、臺北地院108 年度訴字第117 號卷〈下稱
      117 號訴字卷〉一第70至74頁、本院109 年度上訴字第213
      1號刑事卷〈下稱2131號上訴字卷〉第126 至136 頁），核
      與原告於警詢陳述相符（見15603 號偵字卷第15至17頁）
      ，並有內政部警政署反詐騙案件紀錄表、受理詐騙帳戶通
      報警示簡便格式表、臺灣銀行匯款申請書回條聯、附表所
      示地點自動櫃員機錄影畫面翻拍照片、提領紀錄、熱點資
      料案件詳細列表等文件附卷（見15603 號偵字卷第19、21
      至22、27、29、31頁、24312 號偵字卷第9、11、13頁）
      ；又被告自承於107 年5 月10日凌晨0 時30分許，搭乘友
      人林凱隆駕駛自用小客車，在北教大側門外，與董鈺龍見
      面乙節事實，並有證人董鈺龍前開證言、北教大側門外路
      口監視器錄影畫面截圖在卷為憑（見15063號偵字卷第21
      至22頁、本院卷第53至54頁），前開事實均堪認定。
（二）被告雖否認與前開詐欺集團成員共同詐欺原告20萬元財產
      云云。然查：
　　⒈證人董鈺龍於警詢及偵查時，證及：被告前多次叫伊提領
      款項，將領得的錢、提款卡還給被告後，他會再給伊另一
      張提款卡，稱裡面有多少錢，就領多少錢，伊都是下班領
      完後，以微信通知被告來取款。系爭帳戶提款卡、密碼均
      係被告提供，被告叫伊去領錢，伊持卡提領附表各編號所
      示款項後，與被告相約在北教大側門外見面，交付領得款
      項給他。本件係伊於107 年5 月10日凌晨在便利超商領款
      後，以微信打給被告，叫其過來伊家附近，被告他們開車
      過來，即如監視器拍攝到之畫面，伊上被告車後，被告坐
      後座，伊不認識駕駛座、副駕駛座上的人，伊於後座將錢
      、提款卡交付被告等語（見15603號偵字卷第8 至12、80
      至82頁、24312號偵字卷第6 至7 頁、臺北地檢署107 年
      度偵字第17861號卷〈下稱17861號偵字卷〉第24頁），董鈺
      龍於警詢及偵訊歷次陳述情節大致相符，應係確實出於其
      親身經歷，始印象深刻，況董鈺龍與被告為刑案之同案被
      告，董鈺龍於臺北地院刑事庭審理時，即就其所涉詐欺犯
      行坦承不諱（見117 號訴字卷第74頁），審以刑事詐欺犯
      罪，並無所謂供出上游或共犯得減輕其刑規定，董鈺龍與
      被告並無嫌隙，應無涉冒偽證罪風險，蓄意虛捏被告同為
      詐騙集團上手，或惡意構陷被告入罪動機及必要。況董鈺
      龍敘及曾多次受被告指示，擔任車手提領款項，另於107 
      年5 月11日提領訴外人即被害人黃葉玉英遭詐騙匯入玉山
      商業銀行之10萬元乙節，亦經臺北地檢署檢察官另案偵查
      起訴，經臺北地院以107 年度審簡字第2770號刑事判決判
      處董鈺龍犯詐欺取財罪，處有期徒刑3 月確定，有該案判
      決書在卷（見117 號訴字卷二第117 至124 頁），董鈺龍
      於上開案件警詢時，即供稱係經綽號「鴨子」即被告指示
      提款，在提領後翌日清晨，在敦化公園交付贓款與被告，
      彼時女友陳琬茹亦有看到等語（見2131號上訴字卷第67至
      72頁），核與證人陳琬茹於臺北地院刑事庭審理時結稱：
      當天伊是接近中午時去董鈺龍家，一直跟他在一起，後來
      跟董鈺龍騎機車去領錢，在領錢的外面等他，時間是下午
      快晚上時，有看到董鈺龍去ATM ，領完後，好像還有去別
      的地方，晚上11點多才去敦化公園，快要12點多時，才看
      到他所稱的「鴨子」（即被告）開著1 台車，來見董鈺龍
      ，據伊所知，董鈺龍是要拿錢給被告。董鈺龍跟被告在敦
      化公園碰面時，有看到董鈺龍從口袋拿錢，再走進去公園
      ，應該是一小疊錢，他們2 人一起在公園裡面，叫伊在外
      面等，過了10幾分鐘，董鈺龍出來，手上就沒有錢了，伊
      只有看過被告這一次等語大致相符（見117 號訴字卷二第
      287 至292 頁），更證董鈺龍所稱多次經被告指示，擔任
      詐欺集團提領贓款車手，依指示取款後交付被告等節信而
      有徵，故被告確實在本案詐欺集團，擔任向「車手」即董
      鈺龍收取詐得款項之「收水」人員乙情，堪予認定。
　　⒉被告於刑案警詢中先辯稱：去北教大係陪同柯智忠找董鈺
      龍拿錢，是由林凱隆開車，伊當時不知道柯智忠幹嘛要找
      董鈺龍拿錢，董鈺龍把錢拿給柯智忠，說這是今天的，柯
      智忠有問他多少，董鈺龍回稱其忘記了，伊當時目測大概
      是幾萬塊，柯智忠把錢算一算後就離開了云云（見17861 
      號偵字卷第9 至14頁）；於偵訊中辯稱：當時原本在陽明
      山吃飯，係柯智忠提議要去找董鈺龍，伊一起去，伊到現
      場後，先下車尿尿，董鈺龍上車、下車後，伊回到車上，
      董鈺龍又回來車上，將錢交給柯智忠，說那是今天的云云
      （見15603 號卷第82頁）；於刑案原審準備程序期日，亦
      多次供稱：當日前往北教大，係因柯智忠要求去找董鈺龍
      云云（見臺北地院107 年度審訴字第1038號卷〈下稱1038
      號審訴字卷〉第66頁、117 號訴字卷一第53頁），然前開
      說詞，除與證人柯智忠於原審刑事庭證稱：伊與被告上陽
      明山吃飯後，再前往北教大，是被告在下山前跟董鈺龍通
      電話說要去找董鈺龍等語不一致（見117 號訴字卷二第86
      至89頁），更與被告嗣於原審刑事庭以證人身分具結證稱
      ：當時係董鈺龍打電話給伊，伊說伊下陽明山後再找他，
      才相約在北教大見面等語（見117號訴字卷二第211 頁）
      ，及於本院辯稱：當天是董鈺龍急著打電話給我，要我過
      去看一下權狀，確認其可以借多少錢，他拿土地稅單給伊
      看，伊看完有拍照稅單，稱要回去請示主管，當天是坐林
      凱隆的車去見董鈺龍，林凱隆也知道載伊去找董鈺龍是談
      借款的事情等語（見本院卷第54頁），前後供述不一致。
      再輔以證人林凱隆於原法院刑案審理時證稱：伊是賣電燈
      的，「鴨子」即被告的房子要換電燈，伊賣電燈給他，但
      他不會裝，所以伊下班後去他家幫他裝，伊去找被告時，
      柯智忠就在，柯智忠跟被告原本就在一起，後來去被告家
      載被告、柯智忠去陽明山吃飯，吃完飯，被告提出先載他
      去北教大的要求，被告說要見當舖的客人，所以伊於107 
      年5 月10日凌晨先載他過去，再跟他一起回家。伊不認識
      董鈺龍，當天到達臥龍街後，董鈺龍上車，坐在後座，伊
      沒有多注意，該男子也稱被告「鴨子」，伊記得他們有抽
      煙聊天，但沒有很久，被告有先問其該男子可否上伊的車
      聊一下事情，不要在外面吹風，應該是10分鐘左右，伊沒
      有跟那男子對話，只有被告跟他講話，因為柯智忠有喝酒
      ，應該是在休息。該男子下車後，伊先送柯智忠回家，再
      跟被告到被告家，伊裝燈後就回家等語（見117號訴字卷
      二第202 至207 頁），更證被告確實為綽號「鴨子」，且
      與董鈺龍相約在北教大門口見面，彼時車上僅有被告與董
      鈺龍進行對話等節事實為真正，且綜以前開被告供述及證
      人證述，可知被告係因柯智忠之證言不利於己，始改稱係
      伊自己與董鈺龍相約至北教大，董鈺龍、林凱隆前開證言
      均屬可信，且證被告於初供時，刻意迴避、企圖誣陷推諉
      他人，畏罪心虛等心態，至為明顯。
　　⒊被告改口後，雖仍一再供稱董鈺龍與伊見面係要看土地權
      狀，欲拿土地向其借錢云云（見117號訴字卷二第211 、2
      20  頁），然審以被告、董鈺龍見面時間為當日凌晨0 時
      30分許之午夜時分，倘董鈺龍確有緊急貸款需求，可以手
      機通訊軟體傳送土地權狀或被告所稱土地稅單之照片即可
      ，況被告自承貸款之事，伊拍照土地稅單後，仍須請示主
      管，伊實無作主權限（見本院卷第54頁），更證伊等應無
      當面確認土地權狀或土地稅單書面之必要。此外，被告於
      刑案中供稱：董鈺龍上車後，根本未交付任何文件與伊，
      僅給伊看其手機內拍的借款資料等情（見117 號訴字卷二
      第213 頁），與伊於本院辯稱：董鈺龍有拿土地稅單，伊
      看完有拍照該稅單等語（見本院卷第54頁）相互矛盾，更
      與董鈺龍證稱：其根本沒有向被告借款等語齟齬（見117 
      號訴字卷二第214 頁），綜證被告辯詞反覆，且與常情相
      違，殊無可信，而應認董鈺龍證稱其係為了交付詐領款項
      與被告之證言，較為可信。
　　⒋從而，被告前開辯詞委無可取，被告確實係指示董鈺龍持
      系爭帳戶提款卡取款，並受領董鈺龍交付詐欺款項，擔任
      詐欺集團之「收水」人員等情，堪以認定。
（三）按故意或過失，不法侵害他人之權利者，負損害賠償責任
      ；又按數人共同不法侵害他人之權利者，連帶負損害賠償
      責任，民法第184 條第1 項前段、第185 條第1 項分別有
      明文規定。所謂共同侵權行為，係指數人共同不法對於同
      一之損害，與以條件或原因之行為。加害人於共同侵害權
      利之目的範圍內，各自分擔實行行為之一部，而互相利用
      他人之行為，以達其目的者，仍不失為共同侵權行為人，
      而應對於全部所發生之結果，連帶負損害賠償責任（最高
      法院78年度台上字第2479號判決意旨可資參照）。被告為
      詐欺集團之「收水」人員，以前開詐欺方法，不法侵害原
      告財產20萬元，原告前已受領董鈺龍賠償之10萬元，故依
      民法第184 條第1 項前段侵權行為法律關係，就所餘損害
      10萬元，請求被告負侵權行為損害賠償責任，給付10萬元
      及自刑事附帶民事訴訟起訴狀繕本送達翌日即109 年6 月
      24日起（見本院109 年度附民字第254 號卷第5 頁）至清
      償日止，按週年利率5 ％計算之利息，為有理由。
四、從而，原告依侵權行為法律關係，請求被告給付10萬元，及
    自109 年6 月24日起算之法定遲延利息，為有理由，應予准
    許。
五、本件事證已臻明確，兩造其餘攻防方法及所提證據，核與判
    決結果不生影響，爰不予逐一論駁，併此敘明。 
六、據上論結，本件原告之訴為有理由，依民事訴訟法第78條，
    判決如主文。
中　　華　　民　　國　　110 　年　　5 　　月　　5 　　日
                  民事第十四庭
                      審判長法  官  蔡和憲
                            法  官  周珮琦
                            法  官  湯千慧
　　　　　　　　　　　　　　
附表    編號 提領時間        提領金額  提領地點        1 107年5月9日下午2 時15分0秒 3萬元 彰化商業銀行三重埔分行（新北市○○區○○路0段00號）                                                                                                                2 107年5月9日下午2 時15分56秒 3萬元  3 107年5月9日下午2 時17分28秒 3萬元  4          107年5月9日下午2 時21分6秒 2萬5元        7-11便利商店銀座門市（新北市○○區○○○街0 號）                                                                                                                        5          107年5月9日下午2 時22分15秒         2萬5元           6          107年5月9日下午2 時23分12秒                2萬5元           7          107年5月10日凌晨零時零分29秒                2萬5元                      7-11便利商店昇隆門市（臺北市○○區○○○路0段000號）                                                                                                8          107年5月10日凌晨零時1分10秒                2萬5元                       9          107年5月10日凌晨零時1分57秒 1萬5元       

正本係照原本作成。
不得上訴。
中　　華　　民　　國　　110 　年　　5 　　月　　5 　　日

　　　　　　　　　　　　　　書記官  江怡萱